最高法院民事判決　　　　　　　　　　　　　　　八十八年度台上字第二八二三號
　　上　訴　人　乙 ○ ○
　　訴訟代理人　林 辰 彥律師
　　複 代理 人　陳 志 勇律師
　　　　　　　　黃 淑 怡律師
　　上　訴　人　甲○○○
右當事人間請求塗銷抵押權登記事件，兩造對於中華民國八十七年十月六日台灣高等
法院第二審更審判決（八十七年度上更(一)字第二五四號），各自提起上訴，本院判決
如左：
    主  文
兩造上訴均駁回。
第三審訴訟費用由兩造各自負擔。
    理  由
本件上訴人乙○○主張：伊於民國七十二年一月五日提供所有坐落桃園縣龍潭鄉○○
○段一七六之一號土地，為債務人丁○○向對造上訴人甲○○○之父丙○○設定借款
新台幣（下同）三百萬元之抵押權。惟丙○○於同月七日出具同意書僅借與丁○○五
十萬元，嗣債務人已清償十萬元，僅欠丙○○四十萬元。丙○○旋於七十三年三月二
十四日死亡由甲○○○繼受系爭抵押權，其竟以債務人丁○○尚欠三百萬元未還，聲
請台灣桃園地方法院以八十四年度拍字第一九六七號裁定拍賣抵押物。伊請債務人丁
○○依債之本旨，於八十五年二月二十八日匯款四十萬元償還上開借款，系爭抵押權
既已屆清償期，且所擔保之債權已因清償而消滅等情。求為命甲○○○塗銷系爭抵押
權登記之判決。
上訴人甲○○○則以：伊父丙○○係貸與對造上訴人乙○○三百萬元，乙○○雖償還
五十萬元，惟餘款其仍未還清。本件借款未書立借據，伊就借貸超過五十萬元部分固
無法舉證，惟乙○○縱僅借貸五十萬元，其償還之五十萬元亦應先抵充利息，再充原
本，該五十萬元之抵押債務乙○○仍未清償完畢，伊不負塗銷抵押權登記之義務等語
，資為抗辯。
原審依審理之結果，以：上訴人乙○○主張，伊為登記義務人，提供上開土地為上訴
人甲○○○之父丙○○設定借款三百萬元，約定無利息、遲延利息及違約金，存續期
間自七十二年一月五日起至七十三年一月五日止之系爭抵押權。嗣甲○○○於丙○○
死亡後，繼承該權利，並聲請裁定拍賣上開抵押物，乙○○乃請債務人丁○○於八十
五年二月二十八日匯款四十萬元於甲○○○，連同前已清償與丙○○十萬元共五十萬
元之事實，有土地建築改良物抵押權設定契約書、他項權利證明書、土地登記簿謄本
、匯款執據可稽，且為甲○○○所不爭執，堪信為真實。查乙○○以系爭抵押權雖登
記為三百萬元，惟實際僅出借五十萬元，其餘二百五十萬元並未貸與債務人。而甲○
○○亦自認無證據可證明有將其餘二百五十萬元貸與債務人。按一般抵押權與最高限
額抵押權有別，必先有被擔保之債權存在，始得成立。又消費借貸為要物契約，應由
貸與人就交付金錢之事實負舉證責任，且設定抵押權以債權之成立為前提，若其債權
不成立或無效時，因抵押權有從屬性，其抵押權應不生效力。查本件系爭抵押權所擔
保債權額雖登記為三百萬元，惟就逾實際借款金額五十萬元部分之債權，甲○○○既
自承未能舉證證明，尚難認該二百五十萬元部分之債權存在。乙○○就此不存在之債
權，請求塗銷該部分系爭抵押權，自屬有據。另按除契約另有約定外，抵押權所擔保
者，為原債權、利息、遲延利息及實行抵押權之費用，為民法第八百六十一條所明定
。且遲延利息不以登記為必要。又金錢債務雖未約定利息，債權人依同法第二百三十
三條第一項規定，仍得請求遲延利息，因之，遲延利息無須登記即為抵押權效力所及
，抵押權人自得就抵押物行使優先受償之權利。至他項權利證明書上所載「遲延利息
，無」，倘當事人之真意非在免除遲延利息之負擔，而僅係無遲延利息之利率約定時
，依上述說明，遲延利息自仍屬抵押權擔保之範圍。查系爭抵押權他項權利證明書上
所載「遲延利息，無」，惟乙○○既未證明當事人之真意非在免除遲延利息之負擔，
自不得以他項權利證明書上所載「遲延利息，無」，即逕予認定當事人之真意係在免
除遲延利息之負擔，故乙○○主張「遲延利息，無」之記載即債權人免除遲延利息之
負擔云云，委無可採，應認為僅係無遲延利息之利率約定，是系爭抵押權擔保之範圍
包括遲延利息在內。又依乙○○主張，其於八十五年二月二十八日電匯與甲○○○四
十萬元，為甲○○○所不爭，並有兩造不爭之郵政國內匯款執據附卷可稽。惟本件起
訴時係八十五年四月一日，系爭抵押權權利存續期限至七十三年一月五日止，顯見系
爭抵押債權早在七十三年一月五日屆至，故依乙○○主張甲○○○得請求之遲延利息
應自八十年四月二日起迄八十五年四月一日止。是該五年之遲延利息係存在。乙○○
雖主張已在五十萬元本金計付三分月息於抵押權人丙○○，計：七十二年四月一日支
付同年二、三、四月份三個月利息四萬五千元；同年七月七日及八月十四日支付各月
份利息一萬五千元；同年十一月三十日支付十、十一月份利息三萬元；七十三年二月
二十九日支付一、二月份各按本金四十萬元計付之遲延利息二萬六千四百五十五元云
云，縱認屬實，其時間均在八十年四月一日前之利息債務，乙○○以之抵償自八十年
四月二日起迄八十五年四月一日止之遲延利息，即非可採。因此，縱依乙○○主張，
在七十四年一月二十五日及二十六日已先清償本金共十萬元，則其匯款四十萬元與甲
○○○時，系爭五十萬元債權之抵押權所擔保之範圍除本金四十萬元外，至少上開遲
延利息亦未清償，故上訴人匯款四十萬元與甲○○○，無論真意係先償還本金或係遲
延利息，該所擔保之債權仍有一部分未為清償，應可確認。從而系爭抵押借款債務仍
未全部清償而消滅。乙○○請求甲○○○塗銷系爭五十萬元債權之抵押權登記，即非
有據，不應准許。爰將第一審所為乙○○敗訴之判決，就其請求系爭抵押權逾五十萬
元登記予以塗銷部分廢棄改判予以准許，並駁回乙○○其餘部分之上訴，經核於法並
無違背。兩造上訴論旨，仍執陳詞，各就原審取捨證據、認定事實及解釋契約之職權
行使，指摘原判決關於其敗訴部分為不當，求予廢棄，均非有理由。
據上論結，本件兩造上訴均為無理由，依民事訴訟法第四百八十一條、第四百四十九
條第一項、第七十八條，判決如主文。
中      華      民      國    八十八    年     十一     月     十一     日
                              最高法院民事第二庭
                                  審判長法官  曾  桂  香
                                        法官  劉  延  村
                                        法官  徐  璧  湖
                                        法官  劉  福  聲
                                        法官  黃  秀  得
      右正本證明與原本無異
                                              書  記  官
中      華      民      國    八十八    年     十一     月    二十四    日
